最高法院民事判決　　　　　　　　　　　　　　　九十一年度台上字第二四七四號
　　上　訴　人　甲○○
　　　　　　　　乙○○
　　　　　　　　丙○○
　　　　　　　　丁○○即黃枝.
　　　　　　　　戊○○即黃枝.
　　　　　　　　己○○同右）.
　　　　　　　　庚○○同右）.
　　共　　　同
　　訴訟代理人　莫怡萍律師
　　被 上訴 人　辛○○
右當事人間請求確認買賣關係不存在事件，上訴人對於中華民國九十一年一月二十二
日台灣高等法院台南分院第二審更審判決（八十九年度上更(二)字第一四號），提起上
訴，本院判決如左：
    主  文
原判決廢棄，發回台灣高等法院台南分院。
    理  由
本件被上訴人主張：兩造為兄弟或叔侄關係。伊因旅居美國，乃將印鑑章託先父黃戇
鐵保管。上訴人丁○○、戊○○、己○○、庚○○及黃裕益（訴訟中死亡，由丁○○
承受訴訟）（下稱丁○○等）之被繼承人黃枝德（訴訟中死亡，由丁○○等承受訴訟
）及上訴人甲○○、丙○○、乙○○於民國五十六年七月間，以該印鑑章偽造出賣證
書，分別將伊所有坐落台南市○○○段二六號養地面積一二‧一九○九公頃應有部分
一二八分之三移轉登記與黃枝德（上述土地經重劃後改編為台南市○○段二九之五、
三二之六、四一之五四、四三之二、四三之四號應有部分各五分之一；四一之五○號
應有部分一萬分之一五六一中之五分之一）；同筆土地應有部分一二八分之九移轉登
記與甲○○（上述土地除已轉售他人者外，所剩部分經重劃後改編為台南市○○段四
一之一四、四二之八、五一之一一、五一之一五號四筆全部）；同段七四號養地面積
二‧五七六六公頃，七八號養地面積一‧二二六○公頃、八○號養地面積○‧三五三
二公頃應有部分各四分之一移轉登記與丙○○（上述土地除已轉售他人者外，所剩部
分經重劃後改編為台南市○○段五五之一五、五五之一六、五五之二一、五五之二五
、五五之三五、五七之六、五七之八、五七之一二、五七之一四、五七之一六號十筆
全部）。兩造間就上開土地確無買賣關係存在。其中未轉售部分，應由丁○○等、甲
○○、丙○○分別塗銷其所有權之移轉登記，使回復為伊所有；已轉售部分，面積共
計一‧二二七五公頃，既不能回復，則應按市價每坪新台幣（下同）二萬元計算，由
乙○○、甲○○、丙○○負返還不當得利之責，且因移轉當時，丙○○尚未滿十四歲
，係由其法定代理人即乙○○代為辦理移轉登記，渠等自應負連帶賠償責任等情，求
為確認兩造間就上開土地之買賣關係不存在，並命丁○○等、甲○○、丙○○對於未
轉售部分，分別塗銷其所有權移轉登記；甲○○給付四千一百八十二萬元及其法定遲
延利息，丙○○及乙○○連帶給付三千二百四十四萬元及其法定遲延利息之判決（關
於金錢請求超過上述部分，經原審維持第一審所為被上訴人敗訴之判決，未據其聲明
不服，已告確定）。
上訴人則以：系爭出賣證書上被上訴人之印文與其前經我國駐羅安琪總領事館代電台
南安平區公所准由黃林濺代領印鑑之印文相同，被上訴人確於五十六年七月間，將系
爭土地分別出售與黃枝德、甲○○、丙○○，均已辦理所有權移轉登記。嗣雙方於六
十四年十一月八日在台南市安平區調解委員會調解成立，確認上述買賣屬實，非另就
系爭土地成立買賣，也非追認上述買賣行為。又調解成立後，該調解書經台南市安平
區公所函送台灣台南地方法院核定，屬公文書之性質，推定為真正，自不容被上訴人
否認，且被上訴人自承向調解之對造人黃金發、乙○○及黃枝德各收取二十萬元，核
與調解成立內容第二項記載相符，該調解書尤可信為真實等語，資為抗辯。
原審將第一審所為被上訴人敗訴之判決，部分（確定部分除外）廢棄改判如其前述之
聲明，係以：被上訴人主張之事實，業據其提出出賣證書、委託書為證，並有台南市
台南地政事務所九十年七月十九日台南地所登字第七六五二號函送之土地登記簿謄本
可稽。本件應予審究者，厥為上開出賣證書及向地政機關所為所有權移轉登記（包括
狹義物權契約）是否已成立生效？經查上訴人雖辯稱系爭土地買賣，係被上訴人委託
其母辦理，價金交予代書，再由代書轉交其母云云，惟為被上訴人所否認，且出賣證
書訂定日期為五十六年七月二十七日，被上訴人於五十五年八月八日至五十七年六月
三十日期間仍在國內，有出入境紀錄表可稽。若被上訴人確有將系爭土地出售與甲○
○等人，衡情當自為辦理，豈有委託其母辦理之理？又被上訴人否認與上訴人間就系
爭土地訂有買賣契約，提起消極確認之訴，按舉證責任分配之原則，即應由主張買賣
契約存在之上訴人，就訂立買賣契約之事實負舉證之責。按不動產之出賣，須有特別
之授權；而不動產物權之移轉應以書面為之，且為委任事務之處理，須為法律行為，
而該法律行為，依法應以文字為之，其處理權之授與，亦應以文字為之，民法第五百
三十四條第一項第一款、第五百三十一條及第七百六十條分別定有明文。上訴人既辯
稱係委託買賣，則揆諸前揭說明，系爭土地之買賣自應有特別之授權書，但上訴人無
法提出有特別授權書之情形，且上開二份出賣證書上均未記載經我國駐外領事館簽證
特別授權之字樣，亦無附領事館簽證之特別授權書；出賣人辛○○部分，未填具其僑
居美國現住址、旅美僑民身分證號碼等資料，同時未將由其母代為買賣之意旨記載表
示於其上，顯與上訴人所稱有委託之要件有違。出賣證書經鑑定結果，亦認定其上簽
名並非被上訴人之筆跡，有法務部調查局七十四年五月十日（）發(二)第四○五四六
七號函可憑。該二份出賣證書契約尚難認確已成立、生效，殆無疑義。該出賣證書上
固載明：「價款全部領訖」等語，惟該證書之契約既尚未成立生效，自不能以此作為
已交付價金之證明。被上訴人出具之收據上係載明：「補助生活費」等語，並未指係
系爭土地買賣之價金，此外，上訴人又無法提出其他確切之證據足資證明其有交付買
賣價金及其母有經被上訴人授與代理權之情形，自不能為有利於上訴人之認定。被上
訴人主張其未將系爭土地出售予黃枝德等人，亦未與之訂立出賣證書，堪可採信。又
查，被上訴人於四十九年九月三十日向台南市安平區戶政事務所申請印鑑證明即「四
十九年十二月十二日南平印字第二二九號印鑑登記申請書」及「印鑑卡」乙節，雖為
被上訴人所否認，惟被上訴人於四十九年十二月十二日在該所辦理該印鑑記時，係僑
居在美國，顯非由其本人親自辦理，且依卷附之台南市政府四十九年十月十八日南市
民字第四二一五六號函載明：「准中華民國駐羅安琪總領事館四十九年十月三日羅（
）字第一二五一號代電……」，該代電亦載明：「……查旅居本館轄區辛○○申請
在台印鑑登記經照章由其填具『印鑑條』及『鑑登記申請書』各一份隨電附請查照惠
予辦理……」等語；上開印鑑登記申請書經鑑定結果，亦認定該申請書上「辛○○」
簽名乃被上訴人之筆跡等語，亦有法務部調查局上開函件足憑；再參諸被上訴人對於
該申請書上「辛○○」簽名係其筆跡亦不爭執，則被上訴人確於四十九年九月三十日
向台南市安平區戶政事務所申請印鑑登記，應無疑義。又五十一年十一月十六日南平
印字第一九○號印鑑證明，乃因被上訴人當時旅居國外，無法返國親自申請，遂向我
國駐羅安琪總領事館表示願委託其母代領，由該總領事館發出代電，復由其母黃林濺
以出具委託書之方式申請取得，有我國駐羅安琪總領事館五十一年十一月八日羅（
）字第一九三一號代電、印鑑證明申請書及委託書各一件足稽，自屬真實。而五十六
年七月十八日南平印字第二四九號印鑑證明，乃為辦理系爭土地所有權移轉登記之用
，此次申請所附之資料，除印鑑證明申請書及委託書外，並無被上訴人委託他人代為
申請印鑑證明之表示、證據或我國駐羅安琪總領事館之代電；且五十六年七月十八日
之委託書經鑑定結果，亦認定其上被上訴人簽名與其平日書寫之筆跡不同，有法務部
調查局上開函件可憑；證人即台南市安平區公所承辦人周逢泰亦證稱：非被上訴人本
人申請，亦非由其出具委託書託人代為申請，而是以印好之例稿填寫等語；再者，此
次申請日期，被上訴人既仍在國內並未出境，若有需要申請，何以委託其母辦理？又
一般土地買賣，係雙方當事人就買賣事宜達成一致，訂約後，始由出賣人出具印鑑證
明憑以辦理所有權移轉登記，而系爭土地出賣證書於五十六年七月二十七日訂立，同
年十月三日始辦理所有權移轉登記，然憑辦之印鑑證明卻於五十六年七月十八日即提
出申請，亦與常理有違；另我國自五十五年七月一日起舊有之國民身分證即停止使用
，台南市早於五十四年五月間完成收回舊國民身分證，換發新式統一編號之國民身分
證，而五十六年七月十八日南平印字第二四九號印鑑證明、印鑑證明申請書及委託書
上有關被委託人即黃林濺之國民身分證號碼，仍記載已停止使用之舊式口字號。被上
訴人若有委託其母辦理，理當記載新式統一編號，豈有記載舊式口字號，內容又與五
十一年十一月十六日南平印字第一九○號印鑑證明一致之理？顯見被上訴人主張其並
未親自或委託他人申請五十六年七月十八日南平印字第二四九號之印鑑證明，應無疑
義。系爭土地辦理所有權移轉登記時，既未經特別授權或由被上訴人出具委託書，且
憑以辦理之印鑑證明亦非被上訴人親自或委託他人所申請者，雙方自無讓與之合意，
則向地政機關所為之物權行為（即處分行為，包括廣義及狹義之物權行為）自未成立
生效。又台南市安平區調解委員會（六四）調字第○○七號調解書，其上僅有買賣標
的物之記載，價金究為若干，則付之闕如。被上訴人既未將系爭土地出售予黃枝德等
人，亦未與之訂立出賣證書，縱認兩造有成立調解，亦不能憑此即認兩造就系爭土地
有買賣契約存在，或資為被上訴人已追認系爭土地之買賣成立。且法律唯有在效力未
定之狀態，始能因事後承認而發生效力，若無該法律行為，即無從因事後之承認而發
生效力，故上開調解書並不能證明系爭土地之買賣存在。何況該調解事件之調解聲請
書及調解書上聲請人「辛○○」之簽名及六十五年度第四、五次會議紀錄當事人出席
之英文簽名，經鑑定結果，均非被上訴人之筆跡，有法務部調查局上開函件及內政部
警政署刑事警察局鑑定通知書足憑。證人即調解委員會調解紀錄朱寬、調解委員李增
榮均證稱不知調解書上「辛○○」印章係何人所蓋；證人李錦秀、林宗男、鄭國禎亦
證稱調解書上「辛○○」印章如何蓋，不記得，或不清楚，或沒有注意各等語，被上
訴人並未收受送達該調解通知書，亦有台南市安平區公所函可按；且六十五年度第五
次會議紀錄出席簽到欄上，並無乙○○之簽名，惟在該調解書上「對照人」部分卻有
加蓋「乙○○」之印章，足見被上訴人及乙○○並未到場參與調解，上開調解書為不
實在。被上訴人出具之收據二紙，固係使用台南市安平區公所之便條紙，惟上開調解
書既不實在，自不得以該便條之存在，即認調解書當時被上訴人在場，調解書為真正
。上訴人既未能證明兩造間就系爭土地有買賣關係存在，則被上訴人訴請確認其不存
在，並依所有權之作用，對於未轉售部分，訴請上訴人分別塗銷其所有權移轉登記，
自無不合。至於已轉售部分，已不能回復，計有甲○○六九一三平方公尺，折合約二
○九一坪；丙○○五三六二平方公尺，折合約一六二二坪，依七十一年七月二十六日
起訴時之市價每坪二萬元計算，其值各為四千一百八十二萬元及三千二百四十四萬元
。又五十六年時，丙○○年未滿十四歲，由乙○○以法定代理人之身分申請辦理移轉
登記，二人應負共同侵權行為之連帶賠償責任。被上訴人請求甲○○賠償四千一百八
十二萬元；丙○○、乙○○連帶賠償三千二百四十四萬元，並各加付法定遲延利息，
亦無不合等詞，為其判斷之基礎。
惟依本院三十七年上字第八八一六號判例意旨，契約書內印章既屬真正，雖由他人代
為立據，而除有確切反證外，自應推定為本人授權行為。原審既認定被上訴人確於四
十九年九月三十日向台南市安平區戶政事務所申請印鑑登記即「四十九年十二月十二
日南平印字第二二九號印鑑登記申請書」及「印鑑卡」，則系爭土地出賣證書上被上
訴人之印文如與四十九年十二月十二日南平印字第二二九號印鑑登記之印鑑卡之印文
相同，則除被上訴人能提出確切反證外，依前開判例意旨，應推定為被上訴人所授權
，其行為應屬有權代理。上訴人辯稱：被上訴人委託其母親申請印鑑，四十九年印鑑
申請出來後，一直至五十六年被上訴人回國才委託其母親將（系爭）土地賣給上訴人
；系爭土地係於五十六年七月二十七日書立出賣證書，出賣證書上出賣人名下之印文
為被上訴人印鑑章所蓋云云（見一審卷一三八頁正、反面、原審上更一卷第一宗二０
五頁反面、二０六頁正面）是否可採？原審未加調查審認，竟謂上訴人未能舉證證明
其母有經被上訴人授與代理權之情形，而為上訴人不利之判斷，自有可議。次查，不
動產物權移轉之契約，雖以書立契據為必要之方式，而關於買賣不動產之債權契約，
則本為不要式行為，若雙方就買賣之標的物及價金互相同意，即不能謂其買賣之債權
契約尚未成立；又民法第五百三十一條所謂其處理權之授與，應以文字為之（包括處
分不動產應特別授權之情形在內），乃委任人與受任人間契約上應行具備之形式，並
非受任人必須交付他造當事人之書證（本院二十年上字第一二０七號、三十九年台上
字第一一九０號判例參照）。上訴人非委任契約之當事人，既未執有特別授權書，且
系爭土地出賣證書屬債權契約，原判決謂上訴人無法提出有特別授權書，且上開二份
出賣證書上均未記載經我國駐外領事館簽證特別授權之字樣，亦無附領事館簽證之特
別授權書，即認其不能證明兩造間系爭土地之買賣存在，亦有未合。又查，卷附台南
市政府五十五年四月六日南市民字第一二六六三號令明示：「僑居國外之省民，原住
在本籍地已辦理印鑑登記者，得以委託書委託親友代為申請印鑑證明。」（見原審上
字卷第一宗七四頁），而被上訴人五十一年十一月十六日南平印字第一九○號印鑑證
明為真正，五十六年七月十八日南平印字第二四九號印鑑證明內容與上開印鑑證明相
同，為原審確定之事實。證人即台南市安平區公所之承辦人周逢泰亦證稱其因認識黃
林濺本人，以印好之例稿代填委託書及申請書，蓋用被上訴人及黃林濺印章，並請黃
林濺加按指印等語（見原審上字卷第一宗一五九頁），再參以卷附台灣省政府五十五
年六月十六日府民三字第四四七七四號令略稱：「……所有舊國民身分證，應自五十
五年七月一日零時起停止使用，嗣後如經發現仍有使用舊國民身分證，即由戶警人員
發給收據收繳其舊國民身分證，仍命其依法辦理換發手續……。」等語（見原審上字
卷第二宗一一三頁），準此，使用舊國民身分證者，不過戶警人員得收繳其舊國民身
分證，命其領新國民身分證而已，不能因使用舊國民身分證而認其所領取之文件為非
真正。則被上訴人之母黃林濺持被上訴人已辦理印鑑登記之印鑑章，代為申請印鑑證
明，經台南市安平區公所核發五十六年七月十八日南平印字第二四九號之印鑑證明，
能否以其母使用舊國民身分證之舊式口字填載委託書，即認被上訴人未委託申請該印
鑑證明？尚非無疑。原審未詳予審究，遽以上開理由，為不利於上訴人之認定，未免
速斷。再按調解書係調解機關於調解成立時依法製作之公文書，除有反證，足以證明
其記載為失實外，就其所記載事項有完全之證據力（本院二十六年上字第四六一號判
例參照），而蓋章與簽名生同等之效力。被上訴人固否認曾出席前述調解事件之調解
，並在系爭調解書上簽名，但調解委員莊炳堂、李增榮、李錦秀、林宗男、紀錄朱寬
及調解對造人之代理人鄭國禎均證稱被上訴人有出席調解（見原審上字卷第一宗二一
七頁反面、一０八頁反面、一一二頁反面、一五八頁、原審上字卷第四宗一四五頁反
面、一四六頁、一審卷一三０頁、一三九頁反面），而調解書上除簽名外，另有被上
訴人名義之印文，對於上述印文是否真正？本院第一次發回意旨已予指明，原審仍未
詳予調查審認，而以簽名非被上訴人之筆跡及上述證人所為該調解書上被上訴人之印
章不知，或不清楚，或不記得何人所蓋之證詞，即認調解書為不實在，自有疏略。且
上訴人乃以系爭調解書所載內容，證明兩造確有於五十六年間就系爭土地成立買賣，
非謂雙方另於六十四年間就系爭土地成立買賣。原審遽以調解書未載明價金為若干等
詞，認其不能證明兩造就系爭土地之買賣存在，亦有可議。上訴論旨，指摘原判決關
於確認兩造就系爭土地之買賣關係不存在部分為不當，聲明廢棄，非無理由，而塗銷
所有權移轉登記及損害賠償部分，與前述確認買賣關係不存在部分互有牽連關係，應
認有一併廢棄發回之原因。
據上論結，本件上訴為有理由。依民事訴訟法第四百七十七條第一項、第四百七十八
條第一項，判決如主文。
中      華      民      國    九十一    年     十二     月      六      日
                              最高法院民事第二庭
                                  審判長法官  曾  桂  香
                                        法官  劉  延  村
                                        法官  劉  福  聲
                                        法官  黃  秀  得
                                        法官  許  澍  林
      右正本證明與原本無異
                                              書  記  官
中      華      民      國    九十一    年     十二     月     十七     日
